臺灣士林地方法院民事判決　　　　　　 99年度重訴字第192號
原　　　告　吳金豹
訴訟代理人　陳德峰律師
複代理人　　林于椿律師
被　　　告　台中商業銀行股份有限公司
法定代理人　黃秀男
訴訟代理人　湯宗翰
　　　　　　陳麗如律師
上列一人　　王傳賢律師
複代理人
上列當事人間請求確認債權不存在等事件，經本院於中華民國
100 年1 月13日言詞辯論終結，判決如下：
    主  文
原告之訴駁回。
訴訟費用由原告負擔。
    事實及理由
一、按確認法律關係之訴，非原告有即受確認判決之法律上利益
    者，不得提起之；確認證書真偽或為法律關係基礎事實存否
    之訴，亦同，民事訴訟法第247 條第1 項定有明文。又按所
    謂即受確認判決之法律上利益，係指法律關係之存否不明確
    ，原告主觀上認其在法律上之地位有不安之狀態存在，且此
    種不安之狀態，能以確認判決將之除去者而言，最高法院52
    年度台上字第1240號著有判例。經查，本件原告主張其曾向
    被告台中商業銀行股份有限公司詢問，如附表所示之房地設
    定抵押權所擔保前手即訴外人梁純識積欠被告之債權額為新
    臺幣（下同）32,739,715元，惟被告嗣聲請抵押物拍賣裁定
    時，陳稱梁純識所積欠之金額為163,943,126 元併其利息、
    違約金，有原告所提出本院99年度拍字第93號裁定在卷可稽
    （本院卷第41、42頁），故其於法律上之地位有不安之狀態
    存在，而該不安定之狀態亦得以確認判決加以除去，原告提
    起
    本件確定之訴尚於法有據，應予准許。
二、原告起訴主張：原告向梁純識所購買如附表所示之房地，其
    上仍存留有由梁純識分別於民國95年8 月24日、同年12月14
    日所設定，擔保金額最高限額共計54,900,000元之抵押權（
    以下簡稱系爭抵押權）。於購買當時，梁純識向原告表示已
    清償借款僅剩下32,000,000元。原告亦於99年3 月12日向被
    告查詢，經被告回覆系爭抵押權所擔保之債權額為32,739,7
    15元。詎被告嗣向本院聲請對如附表所示之房地為抵押物拍
    賣裁定之聲請，竟陳稱梁純識分別於95年11月23日、同年12
    月13日向被告借款32,600,000元、32,000,000元，共計64,6
    00,000元，且梁純識於97年7 月8 日為訴外人永雋營造有限
    公司（以下簡稱永雋公司）擔任連帶保證人向被告借款100,
    000,000 元，均經被告主張為系爭抵押權效力所及，須從拍
    賣如附表所示之房地價額中清償。然被告所陳梁純識實際欠
    款金額於逾32,000,000元部分顯屬不實，且梁純識之保證債
    務並非屬於系爭抵押權所擔保之特定法律關係下所反覆發生
    之不特定債權，並非系爭抵押權效力所及，被告仍執以作為
    拍賣之依據，應有確認超額部分債權不存在之必要。又被告
    既已對如附表所示之房地為系爭抵押權的抵押物拍賣聲請，
    則系爭抵押權所擔保之債權已確定不再發生，被告亦應將超
    額之登記部分塗銷，以避免原告對於如附表所示之房地所有
    權可能因被拍賣而受有侵害之虞。被告持上揭准予拍賣抵押
    物的本院裁定向本院以99年度司執字第17294 號對原告所有
    如附表所示之房地為強制執行。惟原告所述債權既有不實，
    該等執行程序於超額部分之執行自於法不合。為此，基於部
    分擔保債權並不存在、所有權之作用、強制執行法第14條之
    規定，聲明請求：
    (一)確認系爭抵押權所擔保之債權於超過32,000,000元之債權
    不存在；(二)被告應將超過32,000,000元部分之抵押權登記塗
    銷；(三)本院99年度司執字第17249 號事件所為強制執行程序
    應予撤銷。
三、被告則以：系爭抵押權的設定係梁純識於95年8 月24日提供
    如附表所示之房地予被告設定最高限額抵押權，最高限額38
    ,400,000元，權利存續期間自95年8 月24日起至125 年8 月
    23日止。嗣又於95年12月14日再次設定予被告最高限額抵押
    權，最高限額16,500,000元，權利存續期間自95年12月14日
    起至125 年12月13日止。梁純識於95年11月23日向被告借款
    32,600,000元、於95年12月13日向被告借款32,000,000元，
    上開債務均未經清償。又系爭抵押權設定時，並由梁純識簽
    立設定契約書其他約定事項（以下簡稱設定約定事項），於
    設定約定事項第1 條第2 款約定：「立抵押權設定契約書人
    （擔保物提供人）對於抵押權人臺中商業銀行所提供之本抵
    押物之擔保範圍，為擔保債務人對抵押權人過去、現在及將
    來所負之借款、票據、保證、承兌債務等以及其他一切債務
    及相關費用，即在本抵押權設定契約書所定最高限額抵押權
    擔保範圍內，前開債權及其利息、遲延利息、違約金、執行
    抵押權費用、訴訟費用，以及因債務不履行而發生之全部損
    害之賠償，均為本最高限額抵押權擔保範圍所及」等語。嗣
    梁純識再於97年7 月8 日上開所設定之最高限額抵押權存續
    期間內受永雋公司之邀擔任借款100,000,000 元之連帶保證
    人（放款帳號00000-0000000 ），該保證債務依上開約定亦
    應屬系爭抵押權所擔保之範圍。從而，梁純識於被告公司之
    借款債務合計本金金額64,600,000元及保證債務金額100,00
    0,000 元，均應得在系爭抵押權所設定擔保債權最高限額54
    ,900,000元之限度內拍賣取得清償。縱梁純識事後將如附表
    所示之房地所有權移轉登記予原告，亦不礙於被告依法行使
    抵押權等語資為抗辯。並聲明：駁回原告之訴。
四、不爭執事項與爭點整理：
（一）不爭執事項
   1、如附表所示之房地分別於95年8 月24日、同年12月14日由
      原所有權人梁純識設定最高限額抵押予被告，債權總金額
      分別為38,400,000元、16,500,000元，共計54,900,000元
      ，且均未記載債權種類及範圍。但於設定抵押權時則均於
      設定契約書內附加附件「其他約定事項」於第一條第（二
      ）項約定：「為擔保債務人對貴行（抵押權人）過去、現
      在及將來所負之借款、票據、承兌債務等以及其他一切債
      務及相關費用，即在本抵押權設定契約書所定最高限額抵
      押權擔保範圍內，前開債權及其利息、遲延利息、違約金
      、執行抵押權費用、訴訟費用，以及因債務不履行而發生
      之全部損害之賠償，均為本最高限額抵押權擔保範圍所及
      （本院卷第15、16、78、83頁）。
   2、被告於99年3 月12日答覆梁純識關於債務之額度，於查詢
      單載明應繳總額為327,397,715 元。惟同查詢單於批覆內
      容載明：「2 、清償借戶現放餘額（646,00仟元）及應收
      利息後，餘款應作為三重分行『永雋營造有限公司』授信
      案之清償款」（本院卷第34、35頁）。
   3、被告另於99年間向本院聲請以99年度拍字第93號裁定拍賣
      如附表所示之房地時，以梁純識於95年11月23日、95年12
      月13日分別向聲請人借款32,600,000元、32,000,000元，
      並於97年7 月8 日為擔保永雋公司另向被告借款100,000,
      000 元，負擔連帶保證債務為理由聲請拍賣，嗣並經本院
      裁定准予拍賣（本院卷第41頁）。
（二）爭執事項：
   1、梁純識積欠被告逾32,000,000元以上之債務部分，是否不
      存在？
   2、上開被告對於梁純識之保證債權是否屬於系爭抵押權的擔
      保債權？
五、本院得心證之理由：
（一）梁純識之借款債務
   1、按稱最高限額抵押權者，謂債務人或第三人提供其不動產
      為擔保，就債權人對債務人一定範圍內之不特定債權，在
      最高限額內設定之抵押權，民法第881 條之1 第1 項定有
      明文。故不動產所有權人固提供抵押物，與債權人訂立，
      在一定金額之限度內，擔保現在已發生及將來可能發生之
      債權之抵押權設定契約，惟抵押權所擔保之債權，其種類
      及範圍屬於抵押權之內容，依法應經登記，始生物權之效
      力，故若於登記時未明確登載擔保債權之範圍，則於抵押
      權存續期間所發生之債權，均應為抵押權效力所及。
   2、本件原告主張梁純識關於系爭抵押權所擔保的債權範圍，
      債權額固為54,900,000元，但因梁純識清償借款，僅剩下
      32,0 00,000 元左右，原告亦於99年3 月12日向被告查詢
      ，所擔保的債權額確剩32,739,715元，且嗣即經被告聲請
      拍賣如附表所示之房地而確定，是供擔保的債權額即應為
      此額度，經原告提出查詢單（本院卷第34頁）為證。被告
      對於查詢單之真正並不爭執，但以梁純識係於設定系爭抵
      押權後，於95年11月23日向被告借款32,600,000元、於同
      年12月13日又向被告借款32,000,000元，共計64,600,000
      元，本金部分均未經清償，自應屬系爭抵押權所擔保之範
      圍為辯，並提出授信資料查詢單為據（本院卷第73頁）。
      原告對於被告的答辯則陳稱：如附表所示之房地設定之系
      爭抵押權可放款值為32,000,000元，故逾此部分之借款縱
      使存在，也不在系爭抵押權所擔保之範圍，並提出被告內
      部簽文所載內容為據（本院卷第119 頁）。
   3、經查：梁純識向被告所借款項總額達64,600,000元，且本
      金部分迄今未經清償，此經被告提出梁純識之授信資料查
      詢單所載梁純識於95年11月23日向被告借款32,600,000元
      ，利率為1.910%，目前清償狀況為「逾期」；於95年12月
      13日向被告借款32,000,000元，利率為1.510%，目前清償
      狀況為催收等內容明確（本院卷第73頁）。核與原告所提
      出查詢單所載：梁純識目前尚有借款債務貳筆，分別為(1
       )帳號000000000000、截至99年3 月11日止，應繳金額32
      ,122,400元，(2) 帳號000000000000、截至99年3 月11日
      止，應繳金額32,739,715元，以及訴訟費用乙筆8,000 元
      ，合計於台北分公司借款餘額為64,870,115元，並未確認
      系爭抵押權所擔保之債權總額僅為32,739,715元等記載一
      致（本院卷第34頁）。且原告聲請之證人梁純識於審理中
      檢視查詢單後亦結證稱：伊欠64,600,000元沒有問題等語
      無訛（本院卷第159 頁），是被告所辯梁純識並未因清償
      而使供擔保之借款債務減少乙節，尚屬有據。原告起訴時
      所主張梁純識因清償部分金額，系爭抵押權的擔保範圍，
      僅能就就其所欠款項32,000,000元為清償云云，則屬空言
      ，並不足採。
   4、又查：原告固主張兩造曾合意系爭抵押權可放款值為32,0
      00,000元，逾此部分之借款縱使存在，也不在系爭抵押權
      所擔保之範圍，並以被告內部的簽呈內容為證。惟被告則
      否認有此合意內容存在，並針對簽呈之內容陳稱：原告所
      提被告97年6 月17日法催中心之簽呈內容雖載「合計設定
      抵押權54,900仟元整，可放款值32,000仟元整」，然所謂
      「可放款值」只是被告內部評估願意放款之限額，並非對
      外之契約約定內容，「可放款值32,000仟元」乙語，充其
      量只能認為該筆借款在其抵押權之擔保範圍內，但不得以
      此即稱抵押權設定契約所約定之擔保範圍不及於其他債權
      債務關係等語。復參照如附表所示之房地分別於95年8 月
      24日、同年12月14日由梁純識設定最高限額抵押予被告，
      債權總金額分別為38,400,000元、16,500,000元，共計54
      ,900,000元，且均未記載債權種類及範圍，為兩造所不爭
      執之事項，並有上開土地、建物登記謄本可資參閱。則依
      上揭規定意旨，因登記之內容並未特別將原告所主張簽文
      內容為登載，不生物權法上效力，從而，自不屬系爭抵押
      權之內容。又被告聲請就如附表所示之房地為系爭抵押權
      之抵押物拍賣裁定並經本院准予拍賣之期日為99年4 月1
      日，有本院99年度拍字第93號裁定附卷可稽（本院卷第41
      頁），依民法第881 條之12第1 項第5 款之規定：最高限
      額抵押權人聲請拍賣抵押物，最高限額抵押權所擔保原債
      權確定之法定事由，則上揭梁純識所借款項共計64,600,0
      00元既係於系爭抵押權設定後所借貸之款項，又係擔保原
      債權確定前所生債務，被告對於梁純識所享有該等債權，
      即均應屬系爭抵押權所擔保之範圍，原告該部分之主張，
      於法不合，顯不足採。
（二）梁純識之保證債務
   1、抵押權所擔保之債權，其種類及範圍，屬於抵押權之內容
      ，依法應經登記，始生物權之效力，惟關於最高限額抵押
      權所擔保之債權，如未於土地登記簿一一記載，在目前可
      以其聲請登記時提出之最高限額抵押權設定契約書，視為
      登記簿之附件，在該契約書上記載之該抵押權所擔保之債
      權，均認為抵押權效力之所及，最高法院84年度台上字第
      1967號著有判例。準此，雖於登記簿上並未將所擔保的債
      權為登記，但只要登記簿內所附係最高限額抵押權設定契
      約書，其所記載範圍內的債權，均應為抵押權效力所及，
      此係遷就於過去地政實務並未嚴予要求將所擔保之債權的
      種類及範圍均詳為登記的現實，避免當事人因此發生失權
      的後果，所不得不擴大採認的見解（謝在全著，民法物權
      論（中），民國九十三年八月版，第428 頁參照）。是於
      民國96年3 月28日所修正，同年9 月28日施行之新增條文
      民法第881 條之1 第1 項固對於最高限額抵押權定義為：
      「稱最高限額抵押權者，謂債務人或第三人提供其不動產
      為擔保，就債權人對債務人一定範圍內之不特定債權，在
      最高限額內設定之抵押權」，同規定第2 項復就最高限額
      抵押權所擔保的債權限制為：「最高限額抵押權所擔保之
      債權，以由一定法律關係所生之債權或基於票據所生之權
      利為限」。雖民法物權編施行法第17條規定：「修正之民
      法第八百八十一條之一至第八百八十一條之十七之規定，
      除第八百八十一條之一第二項、第八百八十一條之四第二
      項、第八百八十一條之七之規定外，於民法物權編修正施
      行前設定之最高限額抵押權，亦適用之」，即民法第881
      條之1 第1 項仍溯及適用於修正施行前的最高限額抵押權
      。惟為遷就修正施行前地政登記實務，並不適用同法第88
      1 條之1 第2 項，對於修正施行前業已登記為最高限額抵
      押權但未明確記載受擔保債權的種類及範圍者，應仍有前
      揭判例意旨之適用，而採較寬鬆之判斷標準，即登記簿內
      最高限額抵押權設定契約書所載可得確定的債權種類或範
      圍均應為抵押權效力所及。
   2、本件原告主張系爭抵押權擔保之債權登記文件並未明確記
      載梁純識為永雋公司保證之債務，債權已有不明確之情形
      ，且亦非基於特定法律關係下反覆發生之不特定債權。否
      認該保證債權為系爭抵押權所擔保之範圍，被告則以梁純
      識設定抵押並為登記時，即已就原告保證債權亦屬擔保之
      範圍為約定，且提出附加於設定契約書之「其他約定事項
      」第一條第（二）項約定：「為擔保債務人對貴行（抵押
      權人）過去、現在及將來所負之借款、票據、承兌債務等
      以及其他一切債務及相關費用，即在本抵押權設定契約書
      所定最高限額抵押權擔保範圍內，前開債權及其利息、遲
      延利息、違約金、執行抵押權費用、訴訟費用，以及因債
      務不履行而發生之全部損害之賠償，均為本最高限額限額
      抵押權擔保範圍所及」等語（本院卷第78頁）有關保證債
      務亦屬系爭抵押權擔保範圍之內容為據。原告對於該附件
      之真正，並不爭執。且系爭抵押權係於96年9 月28日民法
      修正前所設定之最高限額抵押權，已如前述，則參照前揭
      意旨，凡於系爭抵押權確定前所生之保證債務，並不要求
      明確記載何筆債務，只要依其約定可確定之債權，均應屬
      系爭抵押權所擔保之範圍。復查該保證債權係梁純識於97
      年7 月8 日為永雋公司向被告借貸100,000,000 元所生債
      權，為兩造所不爭執，並有本院99年度拍字第93號裁定述
      明該保證債權發生之原因在卷可參（本院卷第42頁）。是
      該保證債權之發生時間亦介於設定系爭抵押權與被告聲請
      抵押物拍賣期間，自應屬系爭抵押權的擔保範圍。原告該
      部分之主張當屬無據，亦不足採。
六、綜上所述，被告對於梁純識所享有之借款債權與保證債權，
    均應為系爭抵押權所擔保。因此，原告基於部分擔保債權並
    不存在、所有權之作用、強制執行法第14條之規定，聲明請
    求：(一)確認系爭抵押權所擔保之債權於超過32,000,000元之
    債權不存在；(二)被告應將超過32,000,000元部分之抵押權登
    記塗銷；(三)本院99年度司執字第17249 號事件所為強制執行
    程序應予撤銷，均無理由，不應准許。
七、本件事證業已明確，兩造其餘主張陳述、所提之證據及聲請
    調查之證據，經本院審酌後，認均不足以影響本判決之結果
    ，均毋庸再予論述，附此敘明。
八、結論：本件原告之訴為無理由，應依民事訴訟法第78條，判
    決如主文。
中    華    民    國   100    年    2    月     10    日
                  民事第一庭  法  官 古振暉
以上正本證明與原本無異。
如對本判決上訴，應於判決送達後20日內向本院提出上訴狀，若
委任律師提起上訴者，應一併繳納上訴審裁判費，否則本院得不
命補正逕行駁回上訴。
中    華    民    國   100    年    2     月    11    日
                              書記官  姜貴泰
附表：
 ┌─────────────────────────────────────────┐
 │土地標示                                                                          │
 ├─────────────────────┬──┬─────┬─────┬────┤
 │土          地          坐          落    │地目│面      積│ 權利範圍 │所有權人│
 ├──┬────┬───┬───┬──┬──┤    ├─────┤          │        │
 │編號│縣    市│鄉  鎮○  段  │小段│地號│    │平方公尺  │          │        │
 │    │        │市  區│      │    │    │    │          │          │        │
 ├──┼────┼───┼───┼──┼──┼──┼─────┼─────┼────┤
 │  1 │ 臺北市 │士林區│芝  蘭│ 一 │ 319│ 建 │ 2,083.20 │ 275/10000│吳 金 豹│
 └──┴────┴───┴───┴──┴──┴──┴─────┴─────┴────┘
 ┌─────────────────────────────────────────┐
 │建物標示                                                                          │
 ├──┬───┬────┬────┬────┬────────┬────┬─────┤
 │編號│建  號│基地坐落│建物門牌│建築式樣│ 建  物  面  積 │權利範圍│ 所有權人 │
 │    │      │        │        │主要建築│  （平方公尺）  │        │          │
 │    │      │        │        │材料及房├────┬───┤        │          │
 │    │      │        │        │屋層數  │樓層面積│附  屬│        │          │
 │    │      │        │        │        │        │建  物│        │          │
 ├──┼───┼────┼────┼────┼────┼───┼────┼─────┤
 │  1 │ 12655│臺北市士│臺北市士│鋼筋混凝│地下1 層│      │  2/38  │吳  金  豹│
 │    │      │林區芝蘭│林區德行│土造（13│    9.84│      │        │          │
 │    │      │段一小段│東路331 │層）    │        │      │        │          │
 │    │      │319地號 │巷6號地 │        │        │      │        │          │
 │    │      │        │下一層  │        │        │      │        │          │
 ├──┴───┴────┴────┴────┴────┴───┴────┴─────┤
 │共有部分：芝蘭段一小段12692建號**面積486.53平方公尺，權利範圍：18/10000           │
 │共有部分：芝蘭段一小段12693建號**面積2434.21平方公尺，權利範圍：38/64             │
 │共有部分：芝蘭段一小段12694建號**面積454.28平方公尺，權利範圍：57/10000           │
 ├──┬───┬────┬────┬────┬────┬───┬────┬─────┤
 │  2 │ 12671│臺北市士│臺北市士│鋼筋混凝│第 6 層 │陽 台 │全    部│吳  金  豹│
 │    │      │林區芝蘭│林區德行│土造（13│  145.57│16.07 │        │          │
 │    │      │段一小段│東路331 │層）    │        │      │        │          │
 │    │      │319地號 │巷8號6樓│        │        │      │        │          │
 ├──┴───┴────┴────┴────┴────┴───┴────┴─────┤
 │共有部分：芝蘭段一小段12692建號**面積486.53平方公尺，權利範圍：267/10000          │
 │共有部分：芝蘭段一小段12696建號**面積221.28平方公尺，權利範圍：1/24               │
 │共有部分：芝蘭段一小段12698建號**面積825.71平方公尺，權利範圍：388/10000          │
 └─────────────────────────────────────────┘